【裁判字號】    97,上,19
【裁判日期】    970528
【裁判案由】    塗銷土地所有權登記
【裁判全文】
臺灣高等法院臺中分院民事判決  97年度上字第19號
上  訴  人  戊○○
訴訟代理人  乙○○
被  上訴人  台中縣甲○○公所
法定代理人  丙○○
訴訟代理人  洪塗生律師
複  代理人  賴俊宏律師
被  上訴人  台中縣政府
法定代理人  丁○○
訴訟代理人  李淑女律師
被  上訴人  甲○○
法定代理人  丙○○
上列當事人間請求塗銷土地所有權登記事件，上訴人對於民國96
年11月20日臺灣臺中地方法院96年度訴字第2408號第一審判決提
起上訴，本院於97年5月14日言詞辯論終結，判決如下：
    主    文
上訴駁回。
第二審訴訟費用由上訴人負擔。
    事實及理由
一、
  (一)按法人係除自然人外，依法律規定所設立具有權利義務能力
    資格之主體，為法律創設之人格者。一般而言，法人分為公
    法人與私法人二類，其依公法設立者，為公法人，依私法設
    立者，為私法人。除憲法上之各級地域團體符合下列條件者
    ：一、享有就自治事項制定規章並執行之權限，二、具有自
    主組織權，得為地方自治團體性質之公法人外，其他依公法
    設立之團體，其構成員資格之取得具有強制性，而有行使公
    權力之權能，且得為權利義務主體者，始有公法人之地位，
    此觀司法院釋字第四六七號解釋理由即明（最高法院91年度
    台上字第1129號判決參照）；而鄉鎮縣轄市為依臺灣省各縣
    市實施地方自治綱要第2條規定成立之公法人，依該綱要辦
    理自治事項，並受上級政府指揮監督，執行委辦事項。又國
    有財產撥給各地國家機關使用者，名義上雖仍為國有，實際
    上即為使用機關行使所有人之權利，故對於是類財產，向准
    由管領機關起訴，代國家主張所有權人之權利，同理，登記
    為公法人「市」所有之財產，其管領機關即「市政府」，自
    非不得代「市」主張所有權人之權利而起訴或應訴（最高法
    院51年台上字第2680號判例、87年度台上字第2944號判決參
    照）。是鄉、鄉公所均得起訴或應訴，上訴人以其原有土地
    經台中縣政府徵收登記為甲○○所有，而請求臺中縣甲○○
    公所塗銷其登記，係贅列，不影響訴訟之請求，先予敘明。
  (二)被上訴人甲○○經合法通知，未於言詞辯論期日到場，核無
    民事訴訟法第三百八十六條各款所列情形，依上訴人之聲請
    ，由其一造辯論而為判決。
  (三)土地徵收乃行政處分之一種，補償亦屬徵收程序範圍，土地
    所有權人如對政府徵收其土地或發給補償金之時間有所爭執
    ，固應循行政訟爭程序解決，非審理私權之法院所可審認，
    惟本件訴訟，被上訴人既係因核准徵收案已失其效力，請求
    確認土地所有權仍屬於己，並排除需用土地人即上訴人之侵
    害，性質上為民事訴訟，不屬行政救濟範圍 (司法院院字第
    2704號解釋、最高法院64年台上字第1261號判例參照）。本
    件上訴人主張徵收失其效力，並依民法第767條及第184條第
    1項前段之規定為主張，核即屬民事訴訟，普通法院就本事
    件即有審判之權限。被上訴人甲○○公所抗辯：依臺中高等
    行政法院95年度訴字第210號判決理由意旨，上訴人未向內
    政部先請求確認系爭徵收處分為無效確定前，不得向被上訴
    人為塗銷所有權移轉登記之請求云云，並不足採。
二、上訴人起訴主張：於民國（下同）77年間需用土地人即被上
    訴人臺中縣甲○○公所為辦理都市○○○○號道路新闢工程
    ，申請徵收坐落臺中縣甲○○○○○段3地號等148筆土地（
    包含上訴人系爭所有同段32-129、30-97、30-98地號，即重
    測後同鄉○○段649、650、651地號等3筆土地，以下稱系爭
    土地），經臺灣省政府以77年4月26日府地四字第148965號
    函核准徵收，並經被上訴人臺中縣政府以77年5月12日77府
    地權字第79242號函公告，公告期間自77年5月13日起至同年
    6月12日止。嗣被上訴人臺中縣政府雖委由被上訴人甲○○
    公所通知被徵收土地所有權人發放地價補償費，惟被上訴人
    甲○○公所遺漏通知上訴人，致上訴人不知其事，而未受領
    補償費新台幣（以下同）52,780元，依土地法第233條規定
    ，應於公告期滿後15日內發給之，否則無效。被上訴人臺中
    縣政府僅將上開未發放之補償費存放於被上訴人甲○○公所
    帳戶，而未依土地法第237條、土地徵收條例第26條及民法
    第326條規定於法定期間內提存法院保管專戶，迄至94年12
    月29日方將該筆補償費存入被上訴人臺中縣政府設於台灣土
    地銀行豐原分行之國庫專戶保管，是以本件徵收處分已失其
    效力。且請求登記已逾15年時效之規定，上訴人得依民法第
    767條之規定，請求塗銷系爭土地95年4月4日以徵收為原因
    之移轉登記。被上訴人臺中縣政府未依法完成徵收，竟以95
    年1月4日府地權字第0950006785號函囑託臺中縣豐原地政事
    務所以徵收為原因，所有權登記為被上訴人甲○○、管理人
    為被上訴人甲○○公所。被上訴人臺中縣政府應依民法第
    184條第1項規定負侵權行為責任，賠償上訴人1,600,000元
    作為使用系爭土地之代價。為此依民法第767條、第184條第
    1項規定，求為判命(一)被上訴人甲○○、甲○○公所應將坐
    落臺中縣甲○○○○段649、650、651地號3筆土地，於95年
    4月4日以徵收為原因，登記所有權甲○○，管理人甲○○公
    所之所有權登記予以塗銷；(二)被上訴人台中縣政府應給付上
    訴人1,600,000元及自起訴狀繕本送達翌日起加計法定遲延
    利息之判決；原審判決駁回上訴人之訴，上訴人提起上訴，
    上訴聲明：(一)原判決廢棄；(二)被上訴人甲○○、甲○○公所
    應將坐落臺中縣甲○○○○段649、650、651地號3筆土地，
    於95年4月4日以徵收為原因，登記所有權甲○○，管理人甲
    ○○公所之所有權登記予以塗銷；(三)被上訴人台中縣政府應
    給付上訴人1,600,000元及自起訴狀繕本送達翌日起加計法
    定遲延利息。
三、被上訴人抗辯部分：
  (一)被上訴人甲○○未於言詞辯論期日到場，亦未提出準備書狀
    作何聲明或陳述。
  (二)被上訴人臺中縣甲○○公所以：系爭徵收處分於通知上訴人
    領取土地補償費之公告期滿30日即已生效，上訴人有無受領
    該補償費，僅係行政機關與上訴人受領地價補償費有無消滅
    之問題，並不影響系爭徵收處分已發生之效力，且按最高行
    政法院93年度判字第718號判決意旨，上訴人未領取補償費
    ，顯屬非可歸責於被上訴人甲○○公所之事由，系爭徵收處
    分仍屬有效。又被上訴人雖未依土地法第237條之規定提存
    ，然該條規定僅為任意之訓示規定，縱未將補償費提存於法
    院，僅屬行政責任問題，況補償費之發給為公法上之給付義
    務，提存僅是消滅給付義務之方法，未予提存，給付義務仍
    屬存在，對於已核准之系爭徵收處分並無影響。上訴人不得
    向被上訴人為塗銷所有權移轉登記之請求等語置辯。並答辯
    聲明：上訴駁回。
  (三)被上訴人台中縣政府則以台中縣政府函請台中縣豐原地政事
    務所辦理徵收登記，於法有據，並無任何不法，更無侵害上
    訴人任何權利。本件土地徵收合法有效，並無徵收無效情事
    。台中縣甲○○於徵收登記前已原始取得系爭土地所有權，
    僅非經登記，不得處分其物權而已，故台中縣政府依法囑託
    豐原地政事務所所為徵收登記，並無侵害上訴人任何權利等
    語資為抗辯。答辯聲明：上訴人之訴駁回。
四、兩造不爭執之事實：
  (一)77年間需用土地人即被上訴人臺中縣甲○○公所為辦理都市
    計畫第六號道路新闢工程，申請徵收坐落臺中縣甲○○○○
    ○段3號等148筆土地（包含上訴人所有之系爭土地），經臺
    灣省政府以77年4月26日府地四字第148965號函核准徵收，
    並經被上訴人臺中縣政府以77年5月12日77府地權字第79242
    號函公告，公告期間自77年5月13日起至同年6月12日止。嗣
    被上訴人臺中縣政府通知被徵收土地所有權人領取地價補償
    費，惟上訴人並未領取，被上訴人臺中縣政府遂將該補償費
    共計52,780元存放於被上訴人甲○○公所帳戶，迄94年間被
    上訴人甲○○公所再以94年10月21日后鄉工字第0940015533
    號及94年11月9日后鄉工字第0940015848號函知上訴人領取
    補償費，惟上訴人仍未領取，被上訴人遂於94年12月29日將
    該筆補償費存入被上訴人臺中縣政府設於台灣土地銀行豐原
    分行之國庫專戶保管（保管字號：94年保管字第294號），
    轉存後並以95年1月4日府地權字第0950006785號函囑託臺中
    縣豐原地政事務所辦理所有權移轉登記為被上訴人臺中縣甲
    ○○所有，由被上訴人甲○○公所管理。
  (二)上訴人因系爭土地曾對被上訴人臺中縣政府，向臺中高等行
    政法院提起回復所有權訴訟，經臺中高等行政法院於95年12
    月13日以95年度訴字第531號裁定駁回上訴人之訴，嗣上訴
    人提起抗告，經最高行政法院於96年8月13日以96年度裁字
    第01836號裁定為「抗告駁回」確定。
  (三)上訴人因系爭土地曾對被上訴人甲○○公所，向臺中高等行
    政法院提起確認公法上法律關係不存在訴訟，經臺中高等行
    政法院於95年9月7日以95年度訴字第210號判決上訴人敗訴
    確定。
五、得心證之理由：
    本件兩造厥有爭執者，為本件土地徵收處分之效力為何？上
    訴人得否請求塗銷登記系爭土地之移轉登記？及上訴人得否
    向被上訴人臺中縣政府請求損害賠償？經查：
  (一)按雖徵收土地應補償之地價及其他補償費，應於公告期滿後
    15日內發給之，土地法第233條第1項固有明文。又雖需用土
    地人不於公告完畢後15日內將應補償地價及其他補償費額繳
    交主管地政機關發給完竣者，依照司法院院字第2704號解釋
    ，其徵收土地核准案固應從此失其效力。但於上開期間內，
    因對補償之估定有異議，而由該管市縣地政機關依法提交標
    準地價評議委員會評定，或經土地所有人同意延期繳交有案
    者，不在此限。徵收土地補償費額經標準地價評議委員會評
    定後，應由主管地政機關即行通知需用土地人，並限期繳交
    轉發土地所有人，其限期酌量實際情形定之，但不得超過土
    地法第233條所規定15日之期限；國家因公用或其他公益目
    的之必要，雖得依法徵收人民之財產，但應給予合理之補償
    。此項補償乃因財產之徵收，對被徵收財產之所有人而言，
    係為公共利益所受之特別犧牲，國家自應予以補償，以填補
    其財產權被剝奪或其權能受限制之損失。故補償不僅需相當
    ，更應儘速發給，方符憲法第15條規定，人民財產權應予保
    障之意旨。準此，土地法第233條明定，徵收土地補償之地
    價及其他補償費，應於「公告期滿後15日內」發給。此項法
    定期間，雖或因對徵收補償有異議，由該管地政機關提交評
    定或評議而得展延，然補償費額經評定或評議後，主管地政
    機關仍應即行通知需用土地人，並限期繳交轉發土地所有權
    人，其期限亦不得超過土地法上述規定之15日（司法院院字
    第2704號、釋字第110號解釋參照）。倘若應增加補償之數
    額過於龐大，應動支預備金，或有其他特殊情事，致未能於
    15日內發給者，仍應於評定或評議結果確定之日起於相當之
    期限內儘速發給之，否則徵收土地核准案，即應失其效力。
    行政法院85年1月17日庭長評事聯席會議決議略謂：司法院
    釋字第110號解釋第3項，固謂徵收土地補償費額經標準地價
    評議委員會評定後，主管機關通知並轉發土地所有權人，不
    得超過土地法第233條所規定之15日期限，然縱已逾15日期
    限，無從使已確定之徵收處分溯及發生失其效力之結果云云
    ，其與本解釋意旨不符部分，於憲法保障人民財產權之旨意
    有違，應不予適用，司法院大法官會議固亦分別於54年12月
    29日、89年10月26日著有釋字第110號、釋字第516號解釋意
    旨足資參照。惟按徵收土地應補償之地價及其他補償費，應
    於公告期滿後15日內發給之，需用土地人不於公告完畢15日
    內將應補償之地價及其他補償費額繳交主管地政機關發給完
    竣者，其徵收土地核准案，應從此失其效力，固為行為時土
    地法第233條前段所規定及司法院院字第2704號解釋有案，
    惟該解釋釋示徵收土地核准案失效要件，乃以需用土地人不
    於規定期限內將應補償之地價及其他補償費額繳交主管地政
    機關辦理發給者為限，倘需用土地人已於期限內繳交發給，
    而係因故致土地所有人未能受領者，即無該解釋之適用；又
    按「徵收土地應補償之地價及其他補償費，應於公告期滿後
    15日內發給之。」為行為時土地法第233條前段所規定。其
    未於公告期滿後15日內發給者，法律上之效果如何，法律未
    設規定，參照司法院釋字第110號解釋，「其徵收土地核准
    案固應從此失其效力。但於上開期間內，因對補償之估定有
    異議，而由該管市縣地政機關依法提交標準地價評議委員會
    評定，或經土地所有人同意延期繳交有案者，不在此限」。
    可知並非一有逾期發給補償費之事實，即生徵收失效之法律
    上效果。依司法院釋字第110號解釋，雖有未於法定期間發
    給補償費完竣之事實，如有特定事由存在，得阻卻徵收失效
    之效果。細繹該解釋所示阻卻徵收失效之事由，實基於其非
    屬補償機關之遲延，不可歸責於補償機關，且從徵收乃為公
    共利益之需要著眼，亦不應輕易使之趨於失效之故。是應認
    為該解釋所示阻卻徵收失效之事由僅係例示，如有不可歸責
    於補償機關之事由，致未於法定期間發給補償費完竣者，仍
    應認有阻卻徵收失效之效果。補償機關於法定期間內通知應
    受補償人領取補償費，應受補償人不往領取，致補償費未於
    法定期間發給完竣者，係屬不可歸責於補償機關之事由，阻
    卻徵收失效之效果。依行為後制訂施行之土地徵收條例第20
    條第3項第3款規定，補償費未於法定期間發給完竣而有應受
    補償人拒絕受領或不能受領之情形者，徵收並不失其效力，
    法理上實相一致，足供佐證（最高行政法院分別著有86年度
    判字第602號、93年判字第718號裁判意旨參照）。再依土地
    法第227條所為通知，應照左列之規定：一、被徵收土地已
    登記者，依照登記總簿所載之土地所有權人及土地他項權利
    人姓名住所，以書面通知。二、被徵收土地未經登記者，應
    以所在地之日報登載通知7日，土地施行法第56條亦有明文
    。另文書，依其程式及意旨得認作公文書者，推定為真正，
    民事訴訟法第355條第1項亦有明文。即知凡機關或公務員，
    按其職務，依照法定方式所製作之文書，謂之公文書。公文
    書上所載事物，無論其為私法上之關係或公法上之關係，其
    所載事物內容完全與否，均不影響公文書之性質。
  (二)上訴人主張77年間需用土地人即被上訴人臺中縣甲○○公所
    為辦理都市○○○○號道路新闢工程，申請徵收坐落臺中縣
    甲○○○○○段3地號等148筆土地（包含上訴人所有同段32
    -129、30-97、30-98地號，即重測後同鄉○○段649、650、
    651地號等3筆土地），經臺灣省政府以77年4月26日府地四
    字第148965號函核准徵收，並經被上訴人臺中縣政府以77年
    5月12日77府地權字第79242號函公告，公告期間自77年5月
    13日起至同年6月12日止之事實，業據被上訴人提出臺中縣
    政府公告為證，復為兩造所不爭執，堪認為真實。而本件被
    上訴人抗辯：其業於法定期間內通知上訴人領取補償費，惟
    上訴人未領取，顯屬非可歸責於被上訴人之事由等情，業據
    被上訴人提出臺中縣政府函及補償清冊為證。被上訴人台中
    縣甲○○公所抗辯：「通知被徵收人領取補償費是用雙掛號
    ，但是時間已久，回執已經找不到，而且時間那麼久了，郵
    局也查不到，77年土地徵收案件的所有回執都已經找不到了
    」等語。惟依被上訴人提出之上開臺中縣政府函所示，臺中
    縣政府業分別於77年6月14日、77年12月30日、78年10月26
    日分別以77府地權字第103319號、77府地權字第228555號、
    78府地權字第204512號函依補償清冊所載各所有權人及其住
    址通知各所有權人於77年6月27日、78年1月18日及78年11月
    9、10日均得前住甲○○公所青年育樂中心領取補償費。則
    依該臺中縣政府函所示，依其程式及意旨均為機關或公務員
    ，按其職務，依照法定方式所製作之文書，核均屬公文書，
    依上開民事訴訟法第355條第1項之規定，即應推定為真正。
    再依上訴人提出其於76年經核發之系爭土地所有權狀所示，
    其住所仍登記為臺中縣甲○○○○村○○鄰○○路6─8號，可
    知上訴人就系爭土地於土地登記簿所載之住所顯為臺中縣甲
    ○○○○村○○鄰○○路6─8號，而上訴人自69年7月16日即
    已住居於苗栗縣苑裡鎮房裡里南房16號，亦有上訴人之戶籍
    個人基本資料查詢及上訴人提出之戶籍謄本在卷可稽。上訴
    人又於原審自認：「上訴人戊○○現在住苗栗縣苑裡鎮房裡
    里南房16號，69年應該就已經開始住在那裡，本件土地上訴
    人住所登記在台中縣后里鎮○○路6之8號是因為上訴人寄居
    在那裡，上訴人實際上沒有住那裡，那裡是上訴人遠房親戚
    的住所」等情。是上訴人實際住所地與土地登記簿不同，並
    未向地政機關變更登記；此觀被上訴人所提出之上開臺中縣
    政府函及補償清冊公文書所載有關上訴人被徵收之土地及上
    訴人於土地登記簿上所載之住址，核均與上訴人所提出之土
    地所有權狀之記載相符即明，是被上訴人臺中縣政府既依土
    地登記簿所載之上訴人姓名住所送達，已通知上訴人於公告
    期滿後15日內發給補償費，嗣後並又再2次通知第2次及第3
    次發放，上訴人因未住居於土地登記簿所載之址而未能前往
    領取補償費，自非可歸責於被上訴人之事由。再觀上開補償
    清冊，其他土地所有權人均已領取補償費，亦明被上訴人臺
    中縣政府有通知其他土地所有人並已經取得補償費，諒無獨
    漏上訴人之理。上訴人主張應向上訴人實際住所地送達始合
    法，上訴人於徵收前之69年7月16日即設籍並居住於苗栗縣
    苑裡鎮房裡里南房16號，被上訴人未向上訴人住居所為領取
    補償費之通知云云，與上開土地法施行法第56條之規定不符
    ，自於法未合。且上訴人認被上訴人未舉證已通知上訴人領
    取系爭補償費，亦顯未明被上訴人所提出之上開臺中縣政府
    函及補償清冊核屬公文書所致。上訴人主張被上訴人未通知
    上訴人領取補償費，即屬無據。
  (三)綜上，本件被上訴人臺中縣政府既於法定期間內，以土地登
    記簿記載地址通知上訴人在內之應受補償人領取補償費，然
    上訴人未實際上未住居在該處所，致補償費未於法定期間發
    給完竣，係屬不可歸責於被上訴人臺中縣政府之事由，自生
    阻卻徵收失效之效果。本件之徵收，依上說明，即不失其效
    力。又雖按土地徵收條例第26條第1項規定：直轄市或縣（
    市）主管機關應於國庫設立土地徵收補償費保管專戶，保管
    因受領遲延、拒絕受領或不能受領之補償費，不適用提存法
    之規定。直轄市或縣（市）主管機關應於本條例規定應發給
    補償費之期限屆滿次日起3個月內存入專戶保管，並通知應
    受補償人。自通知送達發生效力之日起，逾15年未領取之補
    償費，歸屬國庫。惟該條例乃於89年2月2日公布施行，本件
    徵收乃發生於77年間，於徵收時即無於土地徵收補償費保管
    專戶保管系爭補償費可言。再雖按直轄市或縣（市）地政機
    關發給補償地價及補償費，有左列情形之一時，得將款額提
    存之︰一、應受補償人拒絕受領或不能受領者。二、應受補
    償人所在地不明者，土地法第237條第1項固有明文。然該規
    定僅為任意之訓示規定，本件徵收既仍屬有效，縱被上訴人
    未將系爭補償費提存，亦不影響系爭徵收處分之效力。則被
    上訴人臺中縣政府就系爭土地以95年1月4日府地權字第0950
    006785號函囑託臺中縣豐原地政事務所以徵收為原因，所有
    權登記為被上訴人甲○○、管理人登記為被上訴人甲○○公
    所，即無違誤。上訴人主張徵收無效，其所有權仍存在，依
    民法第767條之規定，請求塗銷系爭土地95年4月4日以徵收
    為原因之移轉登記，即無理由。
  (四)按公務員因故意違背對於第三人應執行之職務，致第三人受
    損害者，負賠償責任。其因過失者，以被害人不能依他項方
    法受賠償時為限，負其責任。前項情形，如被害人得依法律
    上之救濟方法，除去其損害，而因故意或過失不為之者，公
    務員不負賠償責任，民法第186條定有明文；又公務員因故
    意違背對於第三人應執行之職務，致第三人之權利受損害者
    ，負賠償責任，其因過失者，以被害人不能依他項方法受賠
    償時為限，負其責任，固為民法第186條第1項所明定。本條
    所定公務員執行之職務，既為公法上之行為，其任用機關自
    無民法第188條第1項或第28條（舊）規定之適用，最高法院
    亦著有67年台上字第1196號判例意旨足資參照。本件臺中縣
    政府函囑託臺中縣豐原地政事務所以徵收為原因，就系爭土
    地為所有權登記為被上訴人甲○○、管理人登記為被上訴人
    甲○○公所，核乃屬公務員執行之職務，即為公法上之行為
    ，其任用機關即臺中縣政府，即無民法第188條第1項規定之
    適用。上訴人據該條及民法第184條第1項之規定，於本件主
    張被上訴人臺中縣政府應負損害賠償責任，已於法未合。再
    如前述，系爭土地之徵收既仍屬有效，臺中縣政府上開函囑
    亦無侵權行為可言。是上訴人依民法第184條第1項規定，訴
    請被上訴人臺中縣政府賠償，亦屬無據。上訴人上訴本院又
    改稱被上訴人台中縣政府應給付上訴人之1,600,000元係使
    用土地之代價云云，惟本件徵收既屬不可歸責於被上訴人臺
    中縣政府之事由，阻卻徵收失效。使用其土地，非無法律上
    之原因，上訴人請求被上訴人給付金錢，亦無理由。
六、從而，上訴人依民法第767條及第184條第1項規定之侵權行
    為法律關係，請求被上訴人塗銷上開土地所有權登記，暨應
    給付上訴人1,600,000元及自起訴狀繕本送達翌日起算之法
    定遲延利息，洵屬無據，不能准許，原審所為上訴人敗訴之
    判決，核無不合，上訴論旨指摘原判決不當，聲明求為廢棄
    改判，非有理由，其假執行之聲請失所附麗，應併予駁回。
七、本件事證已臻明確，兩造其餘之陳述、攻擊、防禦方法及舉
    證，均對本判決之結果不生影響，爰不一一論述，亦附敘明
    。
據上論結，本件上訴為無理由，依民事訴訟法第449條第1項、第
78條、第463條、第385條第1項前段，判決如主文。
中    華    民    國    97    年    5     月    28    日
                  民事第五庭    審判長法  官  林陳松
                                      法  官  古金男
                                      法  官  鄭金龍
以上正本係照原本作成。
如對本判決上訴，須於收受判決送達後20日內向本院提出上訴書
狀，其未表明上訴理由者，應於提出上訴後20日內向本院提出上
訴理由書（須按他造人數附具繕本）。
上訴時應提出委任律師為訴訟代理人之委任狀。具有民事訴訟法
第466條之1第1項但書或第2項之情形為訴訟代理人者，另應附具
律師及格證書及釋明委任人與受任人有該條項所定關係之釋明文
書影本。
                                      書記官  陳振海
中    華    民    國    97    年    5     月    29    日
                                                      Ｍ


司法院資訊處製作；財團法人民間司法改革基金會備份。
